【裁判字號】    89,訴,513
【裁判日期】    891124
【裁判案由】    分割共有物
【裁判全文】
臺灣嘉義地方法院民事判決  八十九年度訴字第五一三號
    原      告  丙○○
                甲○○
                丁○○
                己○○
                庚○○○
                戊○○
    右六人共同
    訴訟代理人  賴坤志  律
    被      告  乙○○
右當事人間請求分割共有物事件，本院判決如左：
    主    文
兩造共有坐落嘉義縣水上鄉○○○○段龍德小段三七六號、旱、面積二四八○平方公
尺土地分割為如附圖所示：編號１部分面積一六九平方公尺分歸被告乙○○取得，編
號２部分面積一六九平方公尺分歸原告己○○取得，編號３部分面積一二一八平方公
尺分歸原告甲○○取得，編號４部分面積八四六平方公尺分歸原告甲○○、丙○○、
丁○○、戊○○、庚○○○等五人共同取得，並按應有部分各五分之一保持共有，編
號５部分面積七八平方公尺分歸兩造共同取得，留供道路使用，並依兩造原應有部分
比例保持共有。
訴訟費用由被告負擔百分之七；餘由原告負擔。
    事    實
甲、原告方面：
  一、聲明：求為判決分割嘉義縣水上鄉○○○○段龍德小段三七六號、旱、面積二
      四八○平方公尺土地。
  二、陳述：緣坐落嘉義縣水上鄉○○○○段龍德小段三七六號土地、旱、面積二四
      八○平方公尺（以下簡稱系爭土地）為兩造所共有（應有部分如后附圖之附表
      所載），而兩造間就系爭土地無不得分割之特約，系爭土地亦無不得分割之情
      形，爰依民國八十九年一月二十六日修正公布之農業發展條例第十六條第四款
      規定，兩造於該條例修正施行前即已共有耕地，自得請求分割，又如附圖所示
      分割方法，業已顧及被告二層樓房不被拆除仍能繼續使用無虞，對被告應無不
      利之處，且被告分得面臨道路之大部分土地價值較高，原告等全部亦願忍受同
      意依此方案分割，不予計較，又５部分由兩造保持共有，兩造均可共同使用，
      對被告應無不利之處，是依附圖所示分割方案而為分割，應為最佳分割方案。
  三、證據：提出土地登記簿謄本二件、地籍圖謄本、本院八十九年度訴字第三一五
            號和解筆錄各一件等為證，並聲請勘驗現場。
乙、被告方面：
  一、聲明：求為判決駁回原告之訴。
  二、陳述：同意分割，惟不同意原告所提分割方案。
    理    由
一、本件原告起訴主張：坐落嘉義縣水上鄉○○○○段龍德小段三七六號土地為兩造
    所共有（應有部分如附圖之附表所載），而兩造間就系爭土地無不得分割之特約
    ，系爭土地亦無不得分割之情形，爰依民國八十九年一月二十六日修正公布之農
    業發展條例第十六條第四款規定，兩造於該條例修正施行前即已共有耕地，自得
    請求分割等語。被告則以：同意原物分割，惟不同意原告所提之分割方案等語，
    資為抗辯。
二、按「各共有人得隨時請求分割共有物。但因物之使用目的不能分割或契約定有不
    分割之期限者，不在此限」；又共有物分割之方法，不能協議決定者，法院得因
    任何共有人之聲請，命為分配，民法第八百二十三條第一項、第八百二十四條第
    二項定有明文。經查：原告所主張之前開事實，業據提出土地登記謄本及本院和
    解筆錄為證，並為被告所不爭執，且經本院勘驗現場查證屬實，有勘驗筆錄乙份
    足憑。又系爭土地雖編為特定農業區之農牧用地，然兩造於該條例修正施行前即
    已共有系爭土地，亦有土地登記謄本可稽，依民國八十九年一月二十六日修正公
    布之農業發展條例第十六條第四款規定，仍可予以分割。從而，原告訴請分割系
    爭土地，為有理由，應予准許。
三、至於分割方法，本院爰審酌：系爭土地為長方形，土地東側面臨村道，土地南側
    面臨新闢道路寬三公尺，其餘兩側旁則均為他人耕作之農地等情，業經本院會同
    嘉義縣水上地政事務所測量人員至現場勘驗屬實，製有勘驗筆錄及複丈成果圖可
    按，信屬真實。至於分割方法，本院爰審酌分割後各當事人對於土地利用之最大
    經濟效益，認為如採附圖所示之分割方案，分割後之每一筆土地，形狀均較方正
    而完整，利於開發使用，能夠增加土地利用之經濟效益，並業已顧及被告所有之
    二層樓房不被拆除而能繼續使用無虞，對被告應無不利，且兩造對於依該方案所
    取得之位置亦均無異議，雖被告另以南側（即同小段三七七號土地）已有三公尺
    寬之道路可供通行，不同意再將系爭土地部分留設道路使用，然該道路部分之長
    度為一百零二公尺，則原告丙○○、甲○○、丁○○、戊○○、庚○○○所取得
    之編號４部分之位置，若僅有三公尺寬之道路可供通行，出入會車必有困難，且
    若日後土地變更為建地，或法令許可供建築使用，亦因道路問題，無法取得建築
    執照，而造成土地使用困難，若僅為屈就現時使用狀況而為分割，顯然大大減低
    土地往後利用之整體經濟價值等情，認以採如附圖所示之分割方案，為最有利於
    兩造之分割方法，並判決如主文所示。
四、又被告之行為按當時訴訟程度，係為伸張或防衛權利所必要，是本件訴訟費用應
    有民事訴訟法第八十一條第二款規定之適用，應由勝訴之原告負擔部分訴訟費用
    ，以符公平。
五、據上論結，原告之訴為有理由，依民事訴訟法第七十八條、第八十一條第二款，
    判決如主文。
中      華      民      國    八十九    年    十一      月    二十四    日
~B臺灣嘉義地方法院民事第二庭
~B    法  官  楊力進
右為正本係照原本作成
如對本判決上訴須於判決送達後廿日內向本院提出上訴狀
中      華      民      國    八十九    年    十一      月    二十四    日
~B    書記官  賴琪玲


司法院資訊處製作；財團法人民間司法改革基金會備份。
